臺灣臺中地方法院刑事判決　　　　　　　　　　　　九十三年度易字第二一四三號
　　公　訴　人　臺灣臺中地方法院檢察署檢察官
　　被　　　告　甲○○
　　選任辯護人　江來盛
右列被告因侵占案件，經檢察官提起公訴（九十二年度調偵字第二八六號），本院判
決如左：
    主  文
甲○○意圖為自己不法之所有，而侵占對於業務上所持有之物，處有期徒刑拾月。
    事  實
一、甲○○前因丙○○之邀約，同意與丙○○合資加入每一日聯合便利商店股份有限
    公司（下稱每一日公司）之加盟業務，並於民國九十年十二月二十一日推派乙○○與每一日公司簽訂加盟合約書，約定由每一日公司提供所有權尚屬每一日公司
    之資訊設備、商品等物，在臺中縣后里鄉○○路六二號一樓經營每一日公司后里
    中山店（下稱后里中山店）門市業務，並僱用乙○○擔任后里中山店店長，自九
    十年十二月二十五日起經營后里中山店，為從事業務之人。嗣甲○○與丙○○另
    行協議股權移轉，決定由甲○○獨資經營后里中山店，甲○○並委託陳毅恆（另
    由臺灣臺中地方法院檢察署檢察官為不起訴處分）於九十一年三月十五日與每一
    日公司簽訂草約書，約定於九十一年三月十八日再與每一日公司另行簽訂正式加
    盟合約書，詎每一日公司於九十一年三月十五日將后里中山店內所有商品及設備
    盤點並點交予甲○○後，甲○○卻未與每一日公司簽訂加盟合約，並於九十一年
    四月二日停止營業後，意圖為自己不法之所有，逕將業務上所持有放置后里中山
    店內，屬於每一日公司所有之機器設備（包含電腦桌一台、ＰＰＣ訂貨機一組、
    ＰＯＳ電腦設備一組，約值新台幣『下同』三十五萬一千六百二十二元）、商品
    （約值七十四萬一千零五十元）及佳能公司所有之型號ＮＰ６０３０號影印機一
    台（約值四萬五千零一十元）等物侵占入己。
二、案經每一日公司訴由臺灣臺中地方法院檢察署檢察官偵查起訴。
    理  由
一、訊據被告甲○○固坦承前於九十年十二月下旬，與丙○○合資經營每一日便利商
    店等情，然矢口否認涉有前開犯行，辯稱：當時與每一日公司簽訂加盟合約書時
    伊沒有出面，是推派乙○○與每一日公司簽訂，伊只是幕後出資者，對於經營狀
    況並不知情，後來丙○○因故退出經營後將股份讓與伊，並於九十一年三月十五
    日簽訂每一日后里中山店頂讓協議書，協議書中約定所有的東西都讓與伊，所以
    伊認為后里中山店內東西都為伊所有，後來丙○○因故將店內發票章帶走，且無
    法與其聯絡，致使便利商店無法經營，因而不得不結束營運，貨品及機器既為伊
    所有，伊自然可以帶走，並無侵占問題云云。惟查：
(一)、細譯乙○○前代表被告及丙○○二人與每一日公司簽訂之加盟合約書第十一條第
    六款約定：「甲方提供或透過甲方（即每一日公司）向廠商所借之設備、資材、
    器具、資訊軟硬體設備等皆屬甲方所有或代管之財產，乙方僅有使用權須負善良
    管理人之保管責任，不得任意擅自處分，需合約屆滿或終止時，由甲方驗收取回
    ，若有遺失、故障或損毀者，乙方應負維修或賠償之責任」；第十三條亦明白約
    定：「１、加盟店內商品完全由甲方提供，甲方並保留商品所有權．．．３、合
    約屆滿或終止時，甲方有權取回乙方庫存商品」等情，有前開加盟合約書一份在
    卷可資佐證，足見前開機器設備及商品等物，確為每一日公司所有無疑。
(二)、次查，被告雖辯稱：丙○○因故退出經營後將股份讓與伊，並於九十一年三月十
    五日簽訂每一日后里中山店頂讓協議書，協議書中約定所有的東西都讓與伊云云
    。然觀之前開頂讓協議書內容，固記載「后里中山店所有一切資產從九十一年三
    月十五日起，皆屬股東甲○○所有，包括沒有使用之器具在內，特此聲明」等語
    ，然證人己○○於本院審理中業已到庭具結證稱：「（手寫部分你有無過目？）
    有」、「（手寫部分有一句說所有一切資產都屬於甲○○所有是何意？）是因為
    那時候，還有一些冰箱、熱狗機、貨架設備是屬於何人的有疑義，所以甲○○要
    求要列入這一條」、「（那時何時加入這一條？）當時我在外面盤點，我已經看
    完打字部分，後來他們請我進入，剛開始沒有手寫的部分，後來才加入。我說這
    是私人之間的買賣，我有說你們買賣的標的要先確定，那丙○○先生說那些東西
    是他的，沒有問題，就把這些東西列入」等語，是前開協議書內所稱「一切資產
    」，自不包括原來分屬每一日公司及佳能公司所有之機器設備及商品，已堪認定
    ，再參以證人乙○○於偵查中亦具結證稱：「（當時你是否也有投資每一日商店
    ？）我當時是擔任店長，每日下午三點結帳清點後，將營收匯回每一日公司。甲○○一開始就有參與營運，應該知道貨物及硬體設備都是每一日公司所提供的。
    貨物沒有賣掉的，所有權仍歸每一日公司所有」等語，衡諸常情，被告既一開始
    即參與營運，當無不知前開機器設備及商品等物，為每一日公司所有之理？另佐
    以被告於警詢中復自承：「（中山店內的貨品現在哪裡？）我保管起來」、「（
    何以要將之保管起來？）我答應每一日便利商店承接后里中山店繼續經營時，每
    一日公司無法接續提供發票給我，原因是發票購票證，店印都被丙○○拿走，所
    以無法變更負責人，設立新的商號名稱，無法提供發票給客人，甚至店內的玻璃
    被丙○○的債主打破，我要他們公司來處理，他們公司都沒有辦法，一直推託，
    就這樣根本經營不下去，我要他們公司將所有貨品搬走，結果只將收銀機設備搬
    走，其他一概不管，我只好將貨品先行搬走保管」、「（你承接多久的時間，營
    業金有無匯入每一日公司？）十多天，有，戊○○就是每天負責將營業金匯出，
    結果照講每一日公司應將我的利潤匯回給我，結果我一毛錢都沒有收到」等語，
    而證人即被告外甥陳毅恆於本院審理時亦到庭具結證稱：「（被告有無跟你提及
    每日營收要如何處理？）他只跟我說這些每日營收要匯款給每一日公司，我沒有
    問為什麼」等語，益見被告確知上開商品等物為每一日公司所有，否則何需要求
    每一日公司將貨品搬走？又何需要求陳毅恆將每日營業金匯至每一日公司？綜上
    各情，相互勾稽，足見被告確知上開商品等物為每一日公司所有無疑。
(三)、再查，后里中山店內，硬體方面前台有收銀機二台，後台有電腦主機、不斷電系
    統、列表機、數據機，影印機所有權為廠商（指佳能公司所有）乙節，業據證人
    丁○○於本院審理時具結證述綦詳，而證人己○○復具結證稱：「我當天中午十
    二點過去，我會同兩位職員一同前往，到了警衛室我們有登記資料，我就跟警衛
    說我要找被告，我們到了二樓，有遇到一位張小姐，他跟我說董事長不在，我說
    我有事要找董事長，並將壹份資料交給張小姐，我們要回去時，順便看一下，看
    到警衛室右後方一間倉庫，裡面有影印機及酒，另外還有其他物品都是用黑色袋
    子裝著，我不知道是什麼東西，倉庫的外觀是鋁門窗結構，所以我有看到裡面的
    東西，當天我就把這個事情紀錄下來」等語，是被告選任辯護人辯稱：后里中山
    店內並無起訴書所載之資訊設備，被告亦未將資訊設備帶走云云，亦不足採。
(四)、綜上所述，被告所辯均不足採。本件事證明確，被告犯行，堪以認定。
二、按刑法第三百三十六條第二項之侵占業務上持有物罪，以基於業務上之關係而持
    有他人之物實行侵占為要件。所稱業務係指吾人於社會生活中所繼續經營之事務
    ，倘僅偶一從事者，即不得謂為業務（最高法院八十三年度台上字第三九一一號
    裁判意旨參照）。查被告甲○○利用經營便利商店業務之機會，侵占分屬每一日
    公司及佳能公司之財物，核其所為，係犯刑法第三百三十六條第二項業務侵占罪
    。公訴人認被告所為，係犯刑法第三百三十五條第一項普通侵占罪，尚有未洽，
    惟其基本社會事實相同，爰依法變更起訴法條。被告以一侵占之行為，同時侵占
    每一日公司及佳能公司財物，係以一行為而觸犯構成要件相同之數罪名，為同種
    想像競合犯，應依刑法第五十五條之規定以一罪處斷。爰審酌被告侵占之財物價
    值多達一百一十三萬餘元，且迄今未賠償被害人所受之損失，犯罪後亦矢口否認
    犯行之犯罪後態度等一切情狀，量處如主文所示之刑，以資懲儆。
據上論斷，應依刑事訴訟法第二百九十九條第一項前段、第三百條，刑法第三百三十
六條第二項、第五十五條，罰金罰鍰提高標準條例第一條前段，判決如主文。
中      華      民      國    九十四    年      二      月      二      日
                                臺灣臺中地方法院刑事第十庭
                                    審判長法  官  郭  瑞  祥
                                          法  官  黃  家  慧
                                          法  官  黃  炫  中
右正本證明與原本無異。
如不服本判決，應於送達後十日內向本院提出上訴狀（須附繕本），上訴於台灣高等
法院台中分院。
                                          書記官
中      華      民      國    九十四    年      二      月      二      日
附錄論罪科刑法條
刑法第三百三十六條第二項：
對於業務上所持有之物，犯前條第一項之罪者，處六月以上五年以下有期徒刑，得併
科三千元以下罰金。
